【裁判字號】    97,上易,313
【裁判日期】    971008
【裁判案由】    業務侵占
【裁判全文】
臺灣高等法院臺南分院刑事判決         97年度上易字第313號
上  訴  人  臺灣嘉義地方法院檢察署檢察官
上  訴  人
即  被  告  乙○
選任辯護人  劉大正律師
上列上訴人因業務侵占案件，不服臺灣嘉義地方法院97年度易字
第17號中華民國97年4月21日第一審判決（起訴案號：臺灣嘉義
地方法院檢察署96年度偵字第9035號），提起上訴，本院判決如
下：
    主  文
原判決撤銷。
乙○犯如附表所示之業務侵占罪，共肆罪，分別處如附表所載之
有期徒刑，應執行有期徒刑壹年貳月。緩刑參年，並應於本案判
決確定後一年內，向國庫支付新台幣拾伍萬元，及向執行檢察官
指定之公益團體、地方自治團體或社區提供陸拾肆小時之義務勞
務，緩刑期間付保護管束。
    事  實
一、乙○係址設嘉義市○區○○路3段246號「嘉實多大銘汽車修
    護廠」之負責人，平日經營汽車維修生意，為從事汽車維修
    業務之人。明知如附表所示之汽車駕駛人僅係委託其維修或
    保養如附表所示車牌號碼之汽車，並未同意拆卸或移除前開
    汽車上之零件，竟意圖為自己不法之所有，以如附表所示之
    方式，將如附表所載之汽車駕駛人交其維修、保養而由其占
    有之如附表一所示汽車上原廠觸媒轉換器切割拆除後，侵占
    入己，並以新臺幣（下同）二千四百元之代價，將上開切除
    所得之觸媒轉換器變賣或伺機變賣，另以價值僅一千元至一
    千五百元之非原廠「代觸媒」加以填裝而牟利。嗣甲○○（
    起訴書誤為吳萱儀）因覺車輛維修後有雜音，將車輛駛至其
    他保養廠檢查，始發覺上情。
二、案經甲○○（起訴書誤為吳萱儀）訴由嘉義市警察局第一分
    局報由台灣嘉義地方法院檢察署檢察官偵查起訴。
    理  由
一、認定犯罪所憑之證據及理由
（一）有嘉實多大銘汽車修護廠維修單五張在卷可稽（見警卷26
      至28、30頁）。
（二）如附表所示之汽車駕駛人僅委託被告維修或保養如附表所
      示車牌號碼之汽車，並未同意拆卸或移除前開汽車上之原
      廠觸媒轉換器而改裝非原廠之「代觸媒」等事實，業據證
      人即被害人甲○○、吳素蓮、吳金山、鄭菲菲於原審證述
      明確（見原審卷58至80頁）。
（三）被告坦承於如附表所示之時間，將如附表所示汽車上之原
      廠觸媒轉換器切割拆除，並改裝「代觸媒」之事實。
（四）被告自如附表所示汽車上切割拆除之原廠觸媒轉換器，業
      已或得以二千四百元之代價變賣之事實，除據被告於警詢
      時自承「（問：你拆除觸媒轉換器後如何處理？答稱：）
      我將他（它）以每支新臺幣2400元之代價讓人回收」等語
      明確（見警卷3頁）外，並據證人即被告修護廠員工林永
      川於原審結證：「拆下來的觸媒轉換器本身可以賣錢，大
      約兩千多塊左右」等語（見原審卷84頁）明確；而被告切
      除如附表所示汽車之原廠觸媒轉換器後所改裝之「代觸媒
      」，其零件費用僅需一千元至一千五百元之情，亦據被告
      於檢察官偵查時自承在卷（見偵查卷第9頁），顯見被告
      切除如附表所示汽車之原廠觸媒轉換器後改裝「代觸媒」
      之行為係有利可圖，此情並據證人林永川結證：「（受命
      法官問：如你所述，你們幫甲○○改裝省油加速器，拆除
      原來的觸媒轉換器是有利可圖？答稱：）是」等詞（見原
      審卷84頁）明確，益徵被告確有拆除如附表所示汽車之原
      廠觸媒轉換器而侵占入己以圖利之不法意圖。
二、對於被告及其指定辯護人辯解本院之判斷
（一）被告及其選任辯護人辯解要旨
      被告矢口否認有何業務侵占之犯行，被告及其選任辯護人
      均辯稱：被告為如附表所示之車主安裝代觸媒前，均經渠
      等同意，如附表所示車主之汽車在其所經營之保養廠保養
      多年，若要更換，早就更換了云云。
（二）不採的理由
    １被告切割拆除被害人吳金山與鄭菲菲所有汽車之原廠觸媒
      轉換器前，並未據實告知將拆除觸媒轉換器之事實，僅佯
      稱將贈送渠二人省油加速器之情，業據證人即被害人吳金
      山與鄭菲菲結證明確；倘若被告僅加裝省油加速器而不變
      更甚至破壞被害人吳金山與鄭菲菲所有汽車之結構，將不
      致有何疑義，惟若所謂加裝「省油加速器」（實係「代觸
      媒」）必須拆除原廠觸媒轉換器，此一改裝行為，縱使可
      達到被告宣稱之省油功能，但對汽車結構、行車安全與廢
      氣排放系統將產生具體影響，倘若被告據實以告，衡諸常
      情與論理法則，一般人將因此遲疑而不願改裝，此一事實
      ，亦據證人即被害人吳金山與鄭菲菲二人分別陳證：若事
      先知悉安裝「省油加速器」必須拆除原廠觸媒轉換器將不
      會同意被告改裝等語（見原審卷75、79頁）明確，惟被告
      竟隱瞞拆除原廠觸媒轉換器之事實而向被害人吳金山與鄭
      菲菲宣稱贈送省油加速器云云，顯見其有不法之意圖甚明
      ，又其辯稱拆除被害人吳金山與鄭菲菲所有汽車之觸媒轉
      換器前業經渠等同意云云，自非可採。
    ２被告切割拆除告訴人甲○○與被害人吳素蓮委託維修保養
      之汽車上觸媒轉換器前，並未先取得渠二人同意之情，業
      據證人即告訴人甲○○與證人即被害人吳素蓮分別結證明
      確（見原審卷59、69頁），足見被告辯稱其改裝「代觸媒
      」（或其所宣稱之省油加速器）前，均經被害人吳素蓮與
      告訴人甲○○同意拆除如附表所示汽車之原廠觸媒轉換器
      云云，顯係卸責之詞，非可採信。至被告選任辯護人辯護
      意旨辯稱被告曾告知告訴人甲○○將贈送省油加速器乙節
      ，縱認屬實，但被告並未詳實告知告訴人必須拆除原廠觸
      媒轉換器之事實，此觀證人林永川證稱：伊並未聽到被告
      告知告訴人甲○○要將觸媒轉換器拆下；伊與被告均未告
      知告訴人省油加速器只能安裝在觸媒轉換器的位置等語（
      見原審卷83頁）即明，是縱認被告確曾告知告訴人甲○○
      將贈送省油加速器云云，就其拆除原廠觸媒轉換器而侵占
      入己以牟利之部分，被告在本案告訴人與被害人等發覺前
      ，確實係隱匿不宣甚明。
    ３告訴人甲○○與被害人鄭菲菲所委託被告維修如附表所示
      汽車，均係第一次委託被告維修，亦即第一次進入被告維
      修廠之事實，業據渠二人證述在卷（見原審卷59至60、77
      頁）；而被害人吳素蓮與吳金山所委託維修之汽車，雖非
      第一次交被告維修，但被告之不法意圖與犯意可能產生在
      被害人吳素蓮與吳金山最初將汽車委託維修時，亦可能產
      生在本案公訴意旨所指交付被告維修之時，因此，尚不得
      僅因被告非於被害人吳素蓮與吳金山第一次將汽車委託維
      修之時即拆除渠等汽車之觸媒轉換器，即謂被告無不法之
      意圖與犯意甚明，被告「如附表所示車主之汽車在其所經
      營之保養廠保養多年，若要更換，早就更換了」之所辯，
      亦屬卸責之詞，不足採信。
    ４再者參以被告所有改裝或加裝「代觸媒」之行為，均未見
      其註記相關零件與工資於維修單上，若被告確有加贈「省
      油加速器」以嘉惠、拉攏客戶之意念，衡情，自會將相關
      贈送之零件與耗費之工資註明於維修單上，以取得客戶之
      信賴與肯定，藉以促使客戶再度登門惠顧、消費，但細繹
      卷附維修單，被告並未將此部分之零件與工資註明，益徵
      其確有規避、隱瞞拆除如附表汽車之觸媒轉換器而侵占入
      己以牟利之情甚明。
    ５至卷附證人即嘉義市政府警察局第一分局八掌派出所警員
      馮登進所提出之「職務報告」（見原審卷34頁）僅係證人
      馮登進處理被告與告訴人間糾紛後，依其個人判斷雙方爭
      執內容後所紀錄之概況，並非被告、告訴人與被害人等之
      筆錄，其間存在職務報告警員個人之主觀判斷，不得以之
      取代卷附之警詢筆錄，更不得以之推翻證人即告訴人甲○
      ○、證人即被害人吳素蓮、吳金山、鄭菲菲於原審具結證
      述之內容甚明，被告選任辯護人辯護意旨據此認為為有利
      被告之證據，容有誤會。又被告選任辯護人辯護意旨所指
      告訴人與被害人等於原審交互詰問時之陳證內容互有矛盾
      乙節，經核僅為告訴人甲○○所有汽車交付被告維修係幾
      人前往被告修護廠、幾人前往取車等與本案構成要件該當
      行為無涉之週邊事實，證人即告訴人甲○○與證人即被害
      人吳素蓮等陳述略有出入，至於本案構成要件該當行為相
      關之事實部分，告訴人與被害人等之結證情節均屬一致，
      被告選任辯護人辯護意旨此部分所指，亦非有據。
    ６綜上，被告及其選任辯護人之所辯，均無足採。本件事證
      明確，被告業務侵占之犯行洵堪認定，應予依法論科。
三、論罪科刑之理由
（一）被告乙○係從事汽車修護業務之人，其將告訴人與被害人
      等委託其修護而由其占有之如附表所示汽車上原廠觸媒轉
      換器切割拆除後侵占入己變賣以牟利，核其所為，係犯刑
      法第336條第2項之業務侵占罪。其先後四次犯行，犯罪時
      間、侵害法益各異，顯係犯意各別、行為互殊之獨立四次
      犯罪行為，應予分論併罰。
（二）爰審酌被告貪圖變賣汽車零件之犯罪動機與目的、其利用
      維修汽車之機會而犯罪之手段、其前無任何犯罪前案紀錄
      、素行良好之品行、其自陳高工畢業、從事汽車修護業務
      多年之智識程度、其並自述已婚、家有父母、配偶及二子
      女、經濟狀況普通之家庭狀況，其犯罪行為對告訴人與被
      害人所生具體損害、拆除觸媒轉換器改裝「代觸媒」影響
      汽車廢氣排放系統致生污染空氣品質之危害及犯罪後未與
      告訴人甲○○和解，但與被害人吳素蓮、吳金山、鄭菲菲
      三人達成賠償和解，及否認犯罪之態度等一切情狀，就被
      告所犯四罪，分別量處如附表所示之刑，並依法定其應執
      行之刑如主文。
（三）又緩刑宣告，得斟酌情形，命犯罪行為人向公庫支付一定
      之金額 ，及向社區提供40小時以上240小時以下之義務勞
      動，刑法第74條第2項第4、5款分別定有明文 。本院審酌
      被告前此未曾受有期徒刑以上之宣告，如被告於本案判決
      確定後一年內向公庫支付新台幣15萬元，及向執行檢察官
      指定之公益團體、地方自治團體或社區提供64小時之義務
      勞務，對國家社會有所回饋，應可認為其經此科刑之教訓
      後，已知所警惕而無再犯之虞，只須為刑罰之宣告，即足
      以策其自新，而認以暫不執行為適當 ，爰併為緩刑3年，
      緩刑期間內付保護管束之宣告。
四、撤銷改判之理由
    被告犯後雖與被害人吳素蓮、吳金山、鄭菲菲達成賠償和解
    ，但尚未與告訴人甲○○成立和解，且被告犯後於偵審中堅
    決否認犯行，顯然存有僥倖之心，原判決認其「因一時失慮
    ，初罹刑典，經此次偵查審判程序後，當知所警惕，信無再
    犯之虞」而 未斟酌情形依刑法第74條第2項規定命被告為前
    述向公庫支付一定之金額及提供義務勞動，即予以宣告緩刑
    ，此部分認事用法尚有未洽，檢察官上訴認原判決諭知單純
    緩刑為不當，為有理由。
四、適用法律
（一）刑事訴訟法第369條第1項前段、第364條、 第299條第1項
      前段。
（二）刑法第336條第2項、第51條第5款，刑法第74條第1項第1
      款、第2項第4、5款、第93條，刑法施行法第1條之1。
本案經檢察官吳忠賢到庭執行職務。
中    華    民    國    97    年    10    月    8     日
                  刑事第三庭    審判長法  官  陳義仲
                                      法  官  宋明中
                                      法  官  蔡勝雄
以上正本證明與原本無異。
不得上訴。
                                      書記官  汪姿秀
中    華    民    國    97    年    10    月    8     日
附錄本案論罪科刑法條：
中華民國刑法第336條第2項
對於業務上所持有之物，犯前條第 1 項之罪者，處 6 月以上
5 年以下有期徒刑，得併科 3 千元以下罰金。
中華民國刑法第335條第1項
意圖為自己或第三人不法之所有，而侵占自己持有他人之物者，
處 5 年以下有期徒刑、拘役或科或併科 1 千元以下罰金。
附表：
┌──┬────────┬──────┬──────┬──────┬──────┐
│編號│  時間（民國）  │ 汽車駕駛人 │汽車及其車號│   方  式   │ 罪名與處刑 │
├──┼────────┼──────┼──────┼──────┼──────┤
│    │                │            │            │未告知將切割│犯業務侵占罪│
│    │                │            │            │拆除汽車之觸│，處有期徒刑│
│ １ │九十六年九月一日│   甲○○   │  8J-0116   │媒轉換器，即│捌月。      │
│    │                │            │            │擅自切除而改│            │
│    │                │            │            │裝「代觸媒」│            │
├──┼────────┼──────┼──────┼──────┼──────┤
│    │九十六年五月二十│   吳素蓮   │            │            │            │
│ ２ │二日（公訴意旨誤│（車主為吳金│  WR-2748   │    同上    │犯業務侵占罪│
│    │為同年八月十二日│  山）      │            │            │，處有期徒刑│
│    │）              │            │            │            │柒月。      │
├──┼────────┼──────┼──────┼──────┼──────┤
│    │                │            │            │宣稱將贈送省│            │
│    │                │            │            │油加速器，擅│犯業務侵占罪│
│ ３ │九十六年八月十六│   吳金山   │  TN-3960   │自切割拆除汽│，處有期徒刑│
│    │日              │            │            │車之觸媒轉換│柒月。      │
│    │                │            │            │器而改裝「代│            │
│    │                │            │            │觸媒」      │            │
├──┼────────┼──────┼──────┼──────┼──────┤
│    │                │   鄭菲菲   │            │            │犯業務侵占罪│
│ ４ │     同上       │（車主為鄭光│  HZ-9089   │    同上    │，處有期徒刑│
│    │                │  輝）      │            │            │柒月。      │
└──┴────────┴──────┴──────┴──────┴──────┘
備註：
  一、依刑法第74條第4項規定，上開本院所命被告給付之內容
     （即命乙○向國庫支付新台幣拾伍萬元部分）得為民事強
      制執行名義。
  二、依刑法第75條之1第1項第4款規定 ，被告違反本院所定前
      開主文第二項所示命其所為之事項情節重大，足認原宣告
      之緩刑難收預期效果，而有執行刑罰之必要者，得撤銷緩
      刑之宣告。


司法院資訊處製作；財團法人民間司法改革基金會備份。
